臺灣高等法院高雄分院刑事判決　　　　 100年度上訴字第78號
上　訴　人
即　被　告　郭士銘
選任辯護人　黃清江律師
上列上訴人因偽造文書案件，不服臺灣高雄地方法院99年度訴字
第699 號中華民國99年11月30日第一審判決（起訴案號：臺灣高
雄地方法院檢察署98年度偵字第25154 號），提起上訴，本院判
決如下：
    主  文
原判決撤銷。
郭士銘犯行使偽造私文書罪，處有期徒刑陸月，如易科罰金，以
新台幣壹仟元折算壹日；緩刑貳年。偽造「郭美伶」印章壹個及
如附表所示偽造印文、署名欄所示偽造印文、署名均沒收。
    事  實
一、郭士銘與郭雁蓉（原名郭美宏）、郭美伶係兄妹關係，郭士
    銘等之母親郭洪金環於民國97年7 月9 日去世，坐落高雄縣
    路竹鄉○○段地號1281號土地全部、高雄縣路竹鄉○○段地
    號1170號（起訴書誤載為657 －10號）土地所有權應有部分
    四分之一（下稱系爭土地）為郭洪金環遺產，依法應由郭士
    銘與郭雁蓉（原名郭美宏）、郭美伶共同繼承。詎郭士銘意
    圖單獨繼承系爭土地，即基於偽造印章、偽造印文、盜用印
    章、偽造署押、偽造私文書並進而行使及使公務員登載不實
    之犯意，先於97年9 月29日至97年10月7 日間某不詳時間，
    在某不詳處所，利用不知情之成年人偽刻郭美伶印章1 個，
    再於97年10月7 日某時，在高雄縣某處，擅自填載土地繼承
    登記系統簡明表、遺產分割協議書，並持偽造之郭美伶印章
    蓋用郭美伶印文、偽造郭美伶、郭美宏之署名及盜用郭美宏
    原已交付之印鑑章蓋用印文（均詳如附表所示），用以表示
    郭美伶、郭雁蓉同意郭士銘單獨繼承系爭土地及辦理登記。
    其後，郭士銘再持偽造土地繼承登記系統簡明表、遺產分割
    協議書向高雄縣路竹地政事務所辦理系爭土地之繼承登記，
    而行使偽造土地繼承登記系統簡明表、遺產分割協議書之私
    文書，使不知情之公務員將此不實事項登載於其職務上所掌
    之公文書上，足生損害於郭美伶、郭雁蓉及地政機關對於系
    爭土地管理之正確性。
二、案經郭雁蓉、郭美伶訴由臺灣高雄地方法院檢察署檢察官偵
    查起訴。
    理  由
一、上開事實，業據證人郭雁蓉、郭美伶於原審審理中結證在卷
    （見原審訴字卷第117 －130 頁），並有土地登記申請書、
    土地繼承登記系統簡明表、遺產分割協議書、印鑑證明、戶
    籍謄本、土地所有權狀、高雄縣路竹地政事務所逕為登記書
    及內政部警政署刑事警察局鑑定書附卷可憑（見偵查卷第8
    －15頁、原審訴字卷第25－28、32－42、81－83頁）；又上
    訴人即被告（下稱被告）郭士銘亦坦承上情，核與上開證據
    相符，被告郭士銘之自白即堪信為真正。從而，被告郭士銘
    犯行，事證明確，堪以認定。
二、核被告郭士銘所為，係犯刑法第216 條、第210 條之行使偽
    造私文書罪及同法第214 條之使公務員登載不實公文書罪。
    被告郭士銘利用不知情之成年人偽造郭美伶印章，應論以間
    接正犯。又被告郭士銘偽造郭美伶印章後蓋用印文、盜用郭
    美宏（即郭雁蓉）之印鑑章蓋用印文及偽造郭美宏（即郭雁
    蓉）、郭美伶之署名係偽造土地繼承登記系統簡明表、遺產
    分割協議書之私文書之階段行為，而被告郭士銘偽造土地繼
    承登記系統簡明表、遺產分割協議書之私文書後進而行使，
    其偽造私文書之前階段行為已為行使偽造私文書之後階段行
    為所吸收，故均不另論罪。被告郭士銘以一行為同時觸犯行
    使偽造私文書罪、使公務員登載不實罪2 罪，為想像競合犯
    ，應從重論以行使偽造私文書罪1 罪。再公訴人就被告郭士
    銘偽造郭美伶印章及盜用郭美宏印文之犯行固未起訴，惟此
    部分與上開有罪部分屬事實上一罪之關係，應為起訴效力所
    及，本院自得審理，併此敘明。
三、原審據以論處被告郭士銘罪刑，固非無見。惟查，被告郭士
    銘於本院已坦承犯行，並與郭雁蓉、郭美伶達成和解，有本
    院和解筆錄可憑，原判決未及審酌，亦有未當。被告郭士銘
    上訴意旨以原判決量刑過重，非無理由，自應由本院將原判
    決撤銷改判。爰審酌被告郭士銘意圖單獨繼承遺產，竟偽造
    郭雁蓉、郭美伶之印章、署押等而偽造私文書，再持以辦理
    繼承登記，侵害郭雁蓉、郭美伶之權利，且使地政機關管理
    土地之正確性發生錯誤，誠屬不該，惟念及被告郭士銘已坦
    承犯行，並與郭雁蓉、郭美伶達成和解等一切情狀，量處如
    主文所示之刑，並諭知易科罰金之折算標準。又被告郭士銘
    未曾受有期徒刑以上刑之宣告，有被告前案紀錄表可憑，經
    此偵、審程序教訓，應知警惕，諒無再犯之虞，本院認所宣
    告之刑，以暫不執行為適當，併諭知緩刑2 年，以勵自新。
    另被告郭士銘偽造之郭美伶印章1 個及如附表所示偽造郭美
    伶印文、偽造郭美伶、郭美宏署名均應依刑法第219 條之規
    定宣告沒收。至被告郭士銘所偽造土地繼承登記系統簡明表
    、遺產分割協議書因行使而交付地政機關，已非屬被告郭士
    銘所有，而郭雁蓉印文係被告郭士銘盜用郭雁蓉印章所蓋用
    ，故均不得宣告沒收，附此敘明。
四、公訴意旨另以：被告郭士銘在土地繼承登記系統簡明表上「
    繼承系統欄位」中偽簽郭美宏、郭美伶之署名各1 個，並在
    土地繼承登記系統簡明表、遺產分割協議書各偽造郭美宏印
    文1 個。因認被告郭士銘此部分亦涉犯刑法第217 條之偽造
    印文、署押罪嫌。惟查，土地繼承登記系統簡明表及遺產分
    割協議書上郭美宏印文各1 個係被告郭士銘持郭美宏原已交
    付之印鑑章蓋用，已經證人郭美宏於原審審理中結證在卷，
    是被告郭士銘尚無偽造郭美宏印文之犯行。再被告郭士銘在
    土地繼承登記系統表上「繼承系統欄位」記載郭美宏、郭美
    伶之姓名，係用以識別繼承人之人，尚非偽造郭美宏、郭美
    伶之簽名之意甚明，被告郭士銘此部份亦不生偽造署押問題
    。從而，被告郭士銘此部分本應為無罪之諭知，然公訴人認
    被告郭士銘此部分所為與前開論罪科刑犯行間有想像競合犯
    之裁判上一罪關係，故不另為無罪之諭知。
據上論結，應依刑事訴訟法第369 條第1 項前段、第364 條、第
299 條第1 項前段，刑法第216 條、第210 條、第214 條、第55
條、第74條第1 項第1 款、第219 條，刑法施行法第1 條之1 ，
判決如主文。
本案經檢察官劉玲興到庭執行職務。
中    華    民    國  100     年    4     月    14    日
                  刑事第八庭    審判長法  官  洪兆隆
                                      法  官  張盛喜
                                      法  官  郭玫利
以上正本證明與原本無異。
如不服本判決應於收受本判決後10日內向本院提出上訴書狀，其
未敘述上訴理由者，並得於提起上訴後10日內向本院補提理由書
狀（均須按他造當事人之人數附繕本）「切勿逕送上級法院」。
中    華    民    國  100     年    4     月    15    日
                                      書記官   梁美姿
附錄本件判決論罪科刑法條
中華民國刑法第210條：
偽造、變造私文書，足以生損害於公眾或他人者，處5 年以下有
期徒刑。
中華民國刑法第216條：
行使第210 條至第215 條之文書者，依偽造、變造文書或登載不
實事項或使登載不實事項之規定處斷。
中華民國刑法第214條：
明知為不實之事項，而使公務員登載於職務上所掌之公文書，足
以生損害於公眾或他人者，處3 年以下有期徒刑、拘役或5 百元
以下罰金。
附表：
┌──┬──────┬───────┬───────┬──────┐
│編號│偽造之私文書│偽造印文、署名│  盜用印文    │  備    註  │
│    │            │              │              │            │
├──┼──────┼───────┼───────┼──────┤
│ 1  │土地繼承登記│郭美伶印文3 個│郭美宏印文1 個│申請人欄    │
│    │系統簡明表  │郭美伶署名1 個│              │            │
│    │            │郭美宏署名1 個│              │            │
├──┼──────┼───────┼───────┼──────┤
│ 2  │遺產分割協議│郭美伶印文1 個│郭美宏印文1 個│立協議書人欄│
│    │書          │郭美伶署名1 個│              │            │
│    │            │郭美宏署名1 個│              │            │
└──┴──────┴───────┴───────┴──────┘